【裁判字號】    98,訴,521
【裁判日期】    990126
【裁判案由】    損害賠償
【裁判全文】
臺灣屏東地方法院民事判決               98年度訴字第521號
原      告  乙○○
被      告  丁○○
            丙○○
            甲○
上列當事人間因請求損害賠償事件，由刑事庭移送前來，本院於
中華民國99年1 月12日言詞辯論終結，判決如下：
    主  文
被告應連帶給付原告新臺幣壹佰貳拾伍萬元及自民國九十六年十
一月十八日起至清償日止按週年利率百分之五計算之利息。
訴訟費用由被告連帶負擔。
    事  實  及  理  由
甲、程序部分
    被告丁○○、丙○○、甲○均經合法通知未於言詞辯論期日
    到場，核無民事訴訟法第386 條各款所列情形，爰依原告之
    聲請，由其一造辯論而為判決。
乙、實體部分
一、原告主張：被告丁○○、丙○○兩人於民國85年8 、9 月間
    起，在屏東縣屏東市○○街132 號，以經營投資「互助會」
    名目吸收會員入會，並於86年2 月25日經核准成立麗通企業
    有限公司（下稱麗通公司），以丁○○為負責人，丙○○擔
    任經理兼會計，而被告甲○則於90年間進入麗通公司擔任行
    政助理，擔任行政等工作，與丁○○、丙○○共同經營前述
    「互助會」，其等係以「互助會」、「整組合會」之形式上
    互助會（運作方式如下述），邀集原告等不特定多數人為會
    員參與，原告即將款項以支付現金或匯入丁○○開設在新光
    商銀東園分行帳號：0000000000000 （原聯信商銀東園分行
    帳號：000000000000）、中國信託屏東分行帳號：00000000
    0000（原萬通商銀屏東分行帳號：00000000000000）與麗通
    公司開設在新光銀行東園分帳號：0000000000000 （原聯信
    商銀東園分行帳號：0000000000000 、中國信託屏東分行帳
    號：000000000000（原萬通商銀屏東分行帳號：0000000000
    0000）等四個帳戶之方式投入資金。由於丁○○等亦將收取
    之會款投資他用以資謀利，惟於92年3 、4 月間因投資失敗
    ，加上長期虧損累積緣故，引發公司資金缺口，而無法繼續
    償還會員會款，丁○○、丙○○及甲○等人明知如繼續經營
    前所謂「互助會」，將使原告等參加者極有可能血本無歸，
    仍繼續騙取會員入會詐取財物，並自94年12月1 日起以政策
    失誤為由，停止給付會款，並要求會員轉入一般合會或加入
    其他專案，另以債款重新入會起算。彼等使用之詐術如下：
    (一)麗通公司運作初期（85年8 、9 月間）是透過朋友介紹入
    會，再運用會員對外拉攏組成互助會，互助會之運作方式為
    召募24期為一組互助會（不含會首），會員於入會時填寫入
    會申請書（填寫會員基本資料），並由丁○○或丙○○擔任
    會首，與會員簽訂合會簿，明定會首與會員間之義務關係，
    每組會標金均固定為新臺幣（下同）2,000 元或1,600 元不
    等（初期為2,000 元，之後約每隔2 、3 年降一次標金）不
    等，繳交之會款金額為活會會員繳8,000 元（或8,400 元）
    不等、死會會員繳10,000元，每月開標一次，會期為兩年，
    每個會員與公司均為單向存、放款關係，會員間彼此並無橫
    向資金互動關係，第1 個月起以抽籤之方式決定得標人，由
    麗通公司代為收取會款，每位會員繳付5,000 元服務費及會
    費8,000 元作為公司會首會頭錢，得標者按月數須扣除服務
    費每月200 元，第25個月得標者扣完5,000 元，始為得標之
    金額。因互助會採可轉讓制，非會員之人也得在互助會運作
    期間，填寫入會申請書，取得公司之允許成為會員後，繼受
    原會員關於互助會之權利義務，亦即公司取得互助會會員之
    會款後，非會員之人承接原會員之權利義務時，以每月1 萬
    元繳納死會會款方式，償付前所取得之資金。(二)麗通公司於
    公司成立時即推出「整組合會」（即除會首外：餘24會均由
    同一人繳付會款，惟名義上係多人與會），其作法係會款分
    1 至11期繳付，以1 個月為1 期，而第12期後可逐期領回會
    款，且丁○○等人為吸引民眾加入，利用文宣向投資人宣稱
    ，如以標金1,600 元計算，民眾繳交之總會款為1,287,058
    元，會款分1 至11期繳付（每期繳付金額不同，第1 期繳付
    最多），從第12期至第25期，民眾共可領回總會款為
    1,706,600 元，期滿利潤為420,000 元，惟多數投資人繳完
    11期會款後，僅能領回2 期之會款。(三)丁○○等人以前開「
    互助會」、「整組合會」對外吸收大眾資金後因財務不穩無
    法繼續按期支付會員之會款，為詐騙金額，於92年3 、4 月
    間，由麗通公司陸續推出「有機專案」，該專案之作法為每
    單位投資額為2 萬元，例如會員一次繳付10單位20萬元後，
    麗通公司再按月分13次償還，第1 次至第3 次還10,000元，
    第4 次至第6 次還12,000元，第7 次至第9 次還14,000元，
    第10次至第11次還20,000元，第12次還40,000元，第13次還
    60,000元，13次總計還248,000 元，向投資人宣稱期滿投資
    獲利48,000元，至於其他特別的「有機專案」，麗通公司則
    另外以贈品促銷推出。(四)94年10月22日丁○○等人為擴大詐
    騙範圍，復推出投資40單位之「有機專案」（即投資金額為
    80萬元），參加者可獲贈送巴里島來回機票活動，稱之為「
    巴里島有機專案」，順利吸收被害人等投資，在投資者繳款
    後，即以公司經營困難、資金周轉不靈為由，將此項「有機
    專案」所繳交費用以每月1.5%利息付給投資大眾予以安撫，
    惟領到二個月利息後，即不再支付利息，並一再向投資人表
    示需重新加入互助會、有機專案抵付債款，才有可能獲償。
    (五)丁○○等人經一轉再轉不斷改變投資詐騙手法，為逃避責
    任乃先以開立本票結算未償還各項債務總額之詐術騙取部分
    會員繳回簽立之合約書等資料，惟本票開立後，被害人等亦
    仍未獲償，丁○○等人自94年12月1 日起因公司資金短缺未
    能改善，無法繼繽償還會款，為減少會員損失，另推出「轉
    球清償專案」，即以一組4 位數彩球號碼抵付5 萬元債務（
    如一百萬元可換得20組彩球號碼），並於每月第四個禮拜六
    下午5 時以樂透抽球領現金方式（其中4 個號碼相同者領回
    5 萬元，一個號碼相同者領回500 元），並收回開立給會員
    持有之本票，然一個月後抽球球數卻減少，現金也一再延付
    。(六)丁○○等人為了再騙取民眾投資，於95年2 月間，又以
    公司鉅額虧損無力償還會款為由，另成立億鋒公司處理原麗
    通公司會員債務，並鼓勵會員再加入「代償專案」，以期領
    回部分會款，其中會員加入新合會可獲得3 萬元代償之「永
    康互助會」，約實施3 個月因會員不願意繼續運作、週轉不
    靈而中止。(七)丁○○等人又於95年3 月期間另推出繳付一半
    會款之「四四專案」整組合會，但僅實施第一個月收取會頭
    錢後，便予以停會，而停止之原因則係會員不願意繼續繳納
    會款所致。原告因受上述詐欺而投資，共損失125 萬元，爰
    依民法關於侵權行為之法律關係提起本訴，並聲明：如主文
    所示。
二、被告丁○○、丙○○、甲○非經公示送達而已收受言詞辯論
    期日通知及起訴狀繕本，對於原告主張之事實，已於相當時
    期受合法之通知，其於言詞辯論期日不到場，亦未提出準備
    書狀爭執，依民事訴訟法第280 條第3 項準用第1 項之規定
    ，視同自認，故原告之主張堪認為真實。
三、從而原告基於侵權行為之法律關係，請求被告連帶給付原告
    125 萬元及自起訴狀繕本送達翌日即96年11月18日（均於96
    年11月7 日合法寄存，經10日於96年11月17日發生送達效力
    ）起至清償日止按週年利率百分之五計算之利息，為有理由
    ，應予准許。
四、訴訟費用負擔之依據：民事訴訟法第78條、第85條第2項。
中    華    民    國    99    年    1     月    26    日
                  民事第二庭    法  官  蔡嘉裕
正本係照原本作成。
如不服本判決，應於收受送達後20日內，向本院提出上訴狀（須
按他造當事人之人數附繕本）。
中    華    民    國    99    年    1     月    26    日
                                書記官  蘇小雅

司法院資訊處製作；財團法人民間司法改革基金會備份。
